【裁判字號】    98,上易,736
【裁判日期】    990623
【裁判案由】    遷讓房屋等
【裁判全文】
臺灣高等法院民事判決                 98年度上易字第736號
上  訴  人  丁○○
            庚○○○
共      同
訴訟代理人  李哲賢律師
被上訴人    乙○○
被上訴人    丙○○
共      同
訴訟代理人  黃勝文律師
複代理人    李進成律師
            周逸濱律師
上列當事人間請求遷讓房屋等事件，上訴人對於中華民國98年3
月20日臺灣板橋地方法院97年度訴字第686號第一審判決提起上
訴，本院於99年6月9日言詞辯論終結，判決如下：
    主  文
原判決關於命上訴人庚○○○拆除如原判決附圖所示J部分面積
四十四平方公尺增建物及其假執行宣告，暨該訴訟費用部分均廢
棄。
前開廢棄部分，被上訴人在第一審之訴及假執行之聲請均駁回。
上訴人庚○○○其餘上訴駁回。
上訴人丁○○上訴駁回。
廢棄改判部分第一、二審訴訟費用由被上訴人負擔。駁回第二審
訴訟費用由上訴人庚○○○、丁○○各自負擔。
    事實及理由
一、被上訴人主張：被上訴人乙○○於民國96年11月26日因拍賣
    程序取得台北縣三重市○○段1472地號土地（重測前地號為
    三重市○○○段三張小段52-5），並於96年12月03日向台北
    縣三重地政事務所辦理移轉所有權登記。被上訴人丙○○於
    96年11月23日與訴外人己○○簽立台北縣三重市○○段1474
    地號（重測前地號為三重市○○○段三張小段58-2）土地之
    買賣契約，並於96年12月6日辦理移轉所有權登記。上開土
    地，前經訴外人李回程、己○○於其上搭蓋違章建築數棟。
    上訴人丁○○占住其中門牌號碼為台北縣三重市○○街16號
    1樓如原判決附圖所示F部分面積44平方公尺及f部分面積15
    平方公尺部分；上訴人庚○○○則占住其中門牌號碼為台北
    縣三重市○○街24號3樓如原判決附圖所示J部分面積44平方
    公尺，並搭建如原判決附圖所示j部分面積11平方公尺之增
    建物。惟被上訴人及李回程、己○○與上訴人丁○○、庚○
    ○○間從未有任何契約關係。上訴人二人均無合法占有權源
    ，卻居住於前開違章建築內而占用系爭土地，爰依民法第
    767條規定，請求：(1)上訴人丁○○應自台北縣三重市○○
    街16號1樓（面積59平方公尺）建物及該所坐落之臺北縣三
    重市○○段1472地號（如原判決附圖所示F部分面積44平方
    公尺）、1474地號（如原判決附圖所示f部分面積15平方公
    尺）土地上遷出，並將前開1472地號土地返還予被上訴人乙
    ○○、將1474地號土地返還予被上訴人丙○○。(2)上訴人庚
    ○○○應自台北縣三重市○○街24號3樓（面積55平方公尺
    ）及該建物所坐落之臺北縣三重市○○段1472地號（如原判
    決附圖所示J部分面積44平方公尺）、1474地號（如原判決
    附圖所示j部分面積11平方公尺）土地上遷出，並將1472地
    號土地返還被上訴人乙○○，將1474地號土地返還被上訴人
    丙○○。(3)上訴人庚○○○應將台北縣三重市○○街24號頂
    樓違建（面積55平方公尺）拆除並自該違建所坐落之臺北縣
    三重市○○段1472地號（如原判決附圖所示J部分面積44平
    方公尺）、1474地號（如原判決附圖所示j部分面積11平方
    公尺）土地上遷出，並將1472地號土地返還被上訴人乙○○
    、將1474地號土地返還被上訴人丙○○。
    原審判決：(1)上訴人丁○○應自台北縣三重市○○街16號1
    樓如原判決附圖所示F部分面積44平方公尺及f部分面積15平
    方公尺之建物遷出。(2)上訴人庚○○○應將台北縣三重市○
    ○街24號3樓頂如原判決附圖所示J部分面積44平方公尺及j
    部分面積11平方公尺之增建物拆除，並自台北縣三重市○○
    街24號3樓如原判決附圖所示J部分面積44平方公尺及j部分
    面積11平方公尺之建物遷出。
    其於本院答辯聲明：上訴駁回。（原審共同被告鄭永忠、劉
    瑞日、劉旭維、陳榮堂、陳麗真、李嘉祥業經原審判決渠等
    敗訴，均未表不服，已告確定。又原審共同被告楊淑晴遲至
    98年9月2日始表不服，已逾上訴期間，由本院另以裁定駁回
    。至乙○○、丙○○原所提上訴部分，其中蕭旭峰業經乙○
    ○、丙○○二人撤回上訴，李諗、李絹代、林蕭閎、吳棋、
    吳江菜部分則成立調解。）
二、(一)上訴人丁○○則以：伊早於30年前即向建物原所有人己○
    ○租用系爭16號1樓房屋，伊每月繳付租金，由己○○公司
    合夥人李聰義或己○○之子戊○○或甲○○至伊住處收取。
    伊與己○○既存在租賃關係，自有對抗被上訴人之法律上占
    有權源等語，資為抗辯。其上訴聲明：(1)原判決不利於上訴
    人丁○○部分廢棄。(2)前開廢棄部分，被上訴人在第一審之
    訴駁回。
    (二)上訴人庚○○○則以：伊早於30年前以價金新台幣（下同
    ）30餘萬元向建物原所有人己○○買受系爭24號3樓建物，
    並占有使用系爭24號3樓建物。縱因己○○未辦理建物所有
    權第一次登記，致無法為所有權移轉登記，惟伊早已取得系
    爭房屋事實上處分權，故伊自得於其上搭蓋如原判決附圖所
    示j部分增建物。系爭土地所有權嗣雖移轉予被上訴人，然
    被上訴人仍應受系爭建物對基地原有使用權法律關係拘束，
    而適用或可類推適用民法第425條之1規定，是被上訴人請求
    伊遷出系爭24號3樓建物暨拆除增建物，即無理由等語，資
    為抗辯。其上訴聲明：(1)原判決不利於上訴人庚○○○部分
    廢棄。(2)前開廢棄部分，被上訴人在第一審之訴駁回。
三、查系爭台北縣三重市○○段1472地號土地原為訴外人李回程
    所有，嗣經法院強制執行拍賣，被上訴人乙○○於96年11月
    26日拍定買受，並於96年12月3日向台北縣三重地政事務所
    辦妥移轉所有權登記。另被上訴人丙○○於96年11月23日與
    訴外人己○○就坐落台北縣三重市○○段1474地號土地簽立
    買賣契約，並於96年12月6日辦竣所有權移轉登記。前開二
    筆土地前經李回程、己○○於其上搭蓋建物數棟，未曾辦理
    建物所有權第一次登記。上訴人丁○○占用其中門牌號碼為
    台北縣三重市○○街16號1樓如原判決附圖所示F部分面積44
    平方公尺及f部分面積15平方公尺部分；上訴人庚○○○則
    占住其中門牌號碼為台北縣三重市○○街24號3樓及3樓頂如
    原判決附圖所示J部分面積44平方公尺，並搭建原判決附圖
    所示j部分面積11平方公尺之增建物。上開各情為兩造所不
    爭執（見原審卷第93、94頁、本院卷一第180頁、卷二第10
    頁），並經原審履勘現場暨囑託臺北縣三重地政事務所派員
    測量，有土地登記謄本、臺北縣政府工務局97年10月1日北
    工建字第0970705502號函檢附60年營字第021號建築執照、
    申請書、土地所有權同意書、勘驗筆錄、複丈成果圖、臺北
    縣三重地政事務所異動索引可證（見原審卷第11、12、250
    至270、273至277頁、本院卷一第160、161、168、169頁）
    。
四、被上訴人主張系爭土地為伊等所有，上訴人丁○○、庚○○
    ○無合法權源，分別擅自占住坐落系爭土地上之系爭16號1
    樓、24號3樓建物，庚○○○並擅自搭蓋原判決附圖j部分之
    增建物，而無權占用系爭土地，為此訴請上訴人丁○○自系
    爭16號1樓建物遷出，上訴人庚○○○將系爭24號3樓及3樓
    頂如原判決附圖J及j部分拆除及遷出。上訴人則以前詞置辯
    。經查：
(一)上訴人丁○○部分：
1.上訴人丁○○於原審陳稱係向訴外人林明廣承租系爭16號1樓
  房屋，租期至98年12月30日，並提出房屋租賃契約書及支票影
  本為證（見原審卷第93、98至101、304頁），然其真正為被上
  訴人所否認，上訴人丁○○復未能證明其真實性，已難憑採。
  況上訴人丁○○於上訴後，更易其詞，辯稱早自30年前即向己
  ○○承租系爭16號1樓房屋迄今，為不定期租賃（見本院卷一
  第24頁、卷二第10頁），前後所述，顯相齟齲，益見其虛。
2.上訴人丁○○雖辯稱其向己○○租用系爭16號1樓房屋，每月
  租金由己○○公司合夥人李聰義或己○○之子戊○○或甲○○
  至伊住處收取云云。但查，李聰義並非己○○公司合夥人，此
  據李聰義於臺灣板橋地方法院97年度重簡字第1695號事件審理
  中證述明確（見本院卷一第109頁）。證人戊○○於本院證稱
  伊不認識己○○，伊僅曾受甲○○之託去仁昌街向一女子收款
  二、三次，伊不知道該女子姓名，也不知是收什麼錢，因甲○
  ○及該女子均未告知伊等語（見本院卷一第100、101頁）。證
  人甲○○則證稱李聰義是伊表弟之友，戊○○是伊同事，因伊
  舅舅己○○委託伊向住戶代收房屋使用費，故伊曾拜託李聰義
  、戊○○代為收取。但伊係向丁○○收取10號1樓之使用費，
  不是系爭16號1樓之使用費等語（見本院卷一第140、141頁、
  卷二第26頁）。足證李聰義、戊○○、甲○○均未曾向上訴人
  丁○○收取系爭16號1樓建物之租金，上訴人丁○○所辯，顯
  無可採。
(二)上訴人庚○○○部分：
1.上訴人庚○○○雖抗辯於30年前以30餘萬元向己○○購買系爭
  24號3樓建物，然此據被上訴人堅決否認。上訴人復自承無法
  提出任何證據以實其說（見本院卷二第10頁）。況上訴人於原
  審自認系爭24號3樓房屋並非伊所購買，該屋原為空屋，67年
  11月間伊夫妻見該屋是空屋，就進去住等語（見原審卷第94頁
  ）。益證上訴人庚○○○嗣改口購屋，乃空言飾卸之詞，不足
  採信。
2.次查，原判決附圖J部分屬原建物部分，並非上訴人庚○○○
  所建，至附圖j部分則為上訴人庚○○○所搭蓋之增建物，為
  兩造所不爭執（見本院卷二第10頁）。上訴人庚○○○雖辯稱
  伊已買受系爭24號3樓建物，則伊所搭建之附圖j部分增建物，
  亦應有占有權源云云。惟承前述，上訴人庚○○○並未能提出
  任何證據足資證明系爭24號3樓建物為其所買受，上訴人庚○
  ○○執此謂其有搭蓋增建物之權源，顯乏所憑。被上訴人依民
  法第767條規定請求上訴人庚○○○拆除原判決附圖所示j部分
  增建物，為有理由。至原判決附圖所示J部分既經兩造自承為
  原來建物，非上訴人庚○○○所蓋，庚○○○應無處分權限，
  被上訴人復直陳其無請求庚○○○拆除之法律依據（見本院卷
  二第10頁），則被上訴人請求上訴人庚○○○併予拆除J部分
  ，於法即有未合。
五、綜上，上訴人丁○○、庚○○○就系爭土地均無合法占有權
    源。從而，被上訴人依民法第767條規定，訴請：(1)上訴人
    丁○○應自台北縣三重市○○街16號1樓如原判決附圖所示F
    部分面積44平方公尺及f部分面積15平方公尺之建物遷出；
    (2)上訴人庚○○○應自台北縣三重市○○街24號3樓及3樓頂
    如原判決附圖所示J部分面積44平方公尺及j部分面積11平方
    公尺之建物遷出，並將前開j部分面積11平方公尺增建物拆
    除，洵屬有據，應予准許。至被上訴人另請求上訴人庚○○
    ○拆除原判決附圖J部分面積44平方公尺建物，為無理由，
    應予駁回。原審為就前開應准許部分為被上訴人勝訴之判決
    ，並供擔保金額為准、免假執行之宣告，並無違誤。上訴意
    旨指摘原判決不當，求予廢棄改判，為無理由，應予駁回。
    至上開不應准許部分（即原判決附圖J建物拆除部分），原
    審判命上訴人庚○○○應予拆除，即有未洽，上訴人庚○○
    ○上訴意旨雖未指摘及此，惟原判決既有可議，應由本院予
    以廢棄，改判如主文第2項所示。
六、據上論結，本件上訴人庚○○○上訴為一部有理由，一部無
    理由，上訴人丁○○上訴為無理由，依民事訴訟法第450 條
    、第449條第1項、第78條、第79條，判決如主文。
中    華    民    國    99    年    6     月    23    日
                    民事第一庭
                        審判長法  官  張耀彩
                              法  官  林金吾
                              法  官  盧彥如
正本係照原本作成。
不得上訴。
中    華    民    國    99    年    6     月    24    日
                              書記官  鄭兆璋

司法院資訊處製作；財團法人民間司法改革基金會備份。
